【裁判字號】    99,交聲,4438
【裁判日期】    991220
【裁判案由】    聲明異議
【裁判全文】
臺灣臺中地方法院交通事件裁定      99年度交聲字第4438號
原處分機關  交通部公路總局臺中區監理所臺中市監理站
異  議  人
即受處分人  劉耿瑋
上列受處分人因違反道路交通管理處罰條例案件，對於交通部公
路總局臺中區監理所臺中市監理站中華民國99年11月11日所為之
處分（原處分案號：裁監稽違字第裁61-HD0000000號），聲明異
議，本院裁定如下：
    主  文
原處分關於裁處罰鍰新臺幣貳萬伍仟元部分撤銷。
前項撤銷部分，劉耿瑋不罰。
其餘異議駁回。
    理    由
一、原處分機關處分意旨略以：異議人即受處分人劉耿瑋於民國
    98年7 月28日23時35分許，駕駛車牌號碼873-BXE 號重機車
    ，在臺中縣太平市○○路646 號前，因有「酒後駕車肇事，
    經抽血值為284.34MG/DL 經換算口吹值為1.42MG/L」之違規
    ，為臺中縣警察局太平分局太平交通小隊開立中縣警交字第
    HD0000000 號舉發通知單。原處分機關再於99年11月11日以
    裁監稽違字第裁61-HD0000000號裁決書，依違反道路交通管
    理處罰條例第35條第1 項第1 款規定，裁處罰鍰新臺幣（下
    同）45,000元，吊扣駕駛執照12個月，並施以道安講習（99
    年11月29日已吊扣機車駕照12個月、簽收道安講習單）。原
    處分機關依臺灣臺中地方法院檢察署中檢惠文字第09510002
    84號函及交通部交路字第0950006986號函示裁處等語。
二、聲明異議意旨略以：緩起訴已期滿，申請一罪不二罰。監理
    單位方面罰鍰，請予以免罰。
三、按汽車駕駛人飲用酒類後，其吐氣所含酒精濃度超過每公升
    0.25毫克以上者，不得駕車；又汽車駕駛人，駕駛汽車經測
    試檢定，有酒精濃度超過規定標準者，處1 萬5 千元以上6
    萬元以下罰鍰，當場移置保管其車輛及吊扣其駕駛執照1 年
    ，並應接受道路交通安全講習，道路交通安全規則第114 條
    第2 款及道路交通管理處罰條例第35條第1 項第1 款、第24
    條第1 項第2 款分別定有明文。本件受處分人於上開時間、
    地點駕駛前揭機車，為警攔檢經檢驗其酒精濃度值換算成呼
    氣酒精濃度達每公升1.42毫克之事實，為受處分人於聲明異
    議時所不爭執，並有上開舉發違反道路交通管理事件通知單
    1 紙在卷可稽，是以本件違規事實明確，固堪認定。惟查：
  (一)按94年2 月5 日公布、95年2 月5 日施行之行政罰法第26條
    規定：一行為同時觸犯刑事法律及違反行政法上義務規定者
    ，依刑事法律處罰之。但其行為應處以其他種類行政罰或得
    沒入之物而未經法院宣告沒收者，亦得裁處之。前項行為如
    經不起訴處分或為無罪、免訴、不受理、不付審理之裁判確
    定者，得依違反行政法上義務規定裁處之。探其立法目的，
    無非以一行為同時觸犯刑事法律及違反行政法上義務規定時
    ，由於刑罰與行政罰同屬不法行為之制裁，而刑罰之懲罰作
    用較強，故性質上同種類之處罰，僅依刑事法律處罰即足資
    警惕，並無再處以行政罰之必要，而使行為人陷於雙重處罰
    之不利益，則關於刑事法律處罰之範圍自應採取實質認定，
    凡刑事實體法或程序法中所規定客觀上剝奪行為人生命、自
    由、財產權利，主觀上亦因制裁之嚴厲性、痛苦性，其強度
    足以造成心理強制而間接達成矯正教化目的之處遇手段，皆
    應納入其中，而不以形式上符合刑法第32條至第34條所定主
    刑及從刑種類者為限，始與前揭法律規範之意旨相符。
  (二)次按刑事訴訟法第253 條之1 所指之緩起訴處分，其內容、
    要件與依刑事訴訟法第252 條所為之不起訴處分迥異，緩起
    訴處分為介於起訴、與微罪職權不起訴間之緩衝設計，而檢
    察官為緩起訴處分時，依刑事訴訟法第253 條之2 第1 項規
    定對被告所為之指示及課予之負擔，雖非刑罰，但對被告而
    言，因緩起訴處分而剝奪其財產權，主觀上金錢給付義務亦
    具有強制性、懲罰性，在性質上具有實質制裁之效果，且造
    成被告權利受限制的影響，雖不若易科罰金係以支付金錢作
    為自由刑之替代，惟經由緩起訴處分條件之履行使其免於遭
    檢察官發動起訴程序，仍具有替代刑罰之效果，廣義而言，
    應屬前揭所稱之「實質刑事法律處罰」，而有行政罰法第26
    條第1 項規定之適用。是緩起訴之被告依檢察官緩起訴處分
    命令，向國庫或公益團體繳納捐款者，在性質上當屬處分金
    ，而與刑罰之罰金無異。從而，道路交通管理處罰條例第35
    條第8 項所規定之「罰金」，在解釋上應包括依檢察官緩起
    訴處分命令而向國庫或公益團體繳納捐款之情形在內。
  (三)再按汽車駕駛人酒精濃度超過規定標準，經裁判確定處以罰
    金低於本條例第92條第3 項所訂最低罰鍰基準規定者，應依
    本條例裁決繳納不足最低罰鍰之部分，道路交通管理處罰條
    例第35條第8 項定有明文。又緩起訴處分金既屬前揭所稱之
    「實質刑事法律處罰」，其性質上類似刑事確定裁判所處以
    之罰金刑，雖有行政罰法第26條第1 項規定之適用，然若行
    為人所支付之緩起訴處分金，未達道路交通管理處罰條例第
    92條第3 項所訂最低罰鍰基準規定者，依道路交通管理處罰
    條例第35條第8 項規定，即須補繳不足最低額罰鍰之部分，
    始為適法。因此，法院僅得就行為人已依緩起訴處分為公益
    捐款部分予以撤銷，並為不罰之諭知（臺灣高等法院暨所屬
    法院97年法律座談會刑事類提案第39號法律問題研討結果亦
    同此見解）。
  (四)本件受處分人上開酒後駕車除構成道路交通管理處罰條例第
    35條第1 項第1 款之交通違規事由外，亦已合於刑法第185
    條之3 服用酒類不能安全駕駛動力交通工具而駕駛罪之構成
    要件，經臺灣臺中地方法院檢察署檢察官於斟酌受處分人之
    犯後態度及公共利益之維護，認以緩起訴處分為適當，於98
    年10月14日以98年緩字第3870號為緩起訴處分，並於同年10
    月15日確定，緩起訴期間為1 年（緩起訴期間自98年10月15
    日起至99年10月14日止），受處分人並已於98年11月17日履
    行緩起訴之命令向財團法人博幼社會福利基金會支付25,000
    元，而該緩起訴期間已期滿，未經撤銷等情，有臺灣高等法
    院被告前案紀錄表、臺灣臺中地方法院檢察署98年度偵字第
    22434 號緩起訴處分書各1 份在卷可稽，堪認受處分人上開
    酒後駕車行為，確係「一行為同時觸犯刑事法律」，並經檢
    察官為緩起訴處分確定，受處分人且已履行該緩起訴處分命
    令，支付具有罰金性質之處分金，揆諸上揭說明，應認受處
    分人因本件交通違規所應處之罰鍰部分處罰，已依刑事法律
    處罰。惟受處分人所繳納上開具有罰金性質之處分金25,000
    元，未達道路交通管理處罰條例第35條第1 項第1 款所定之
    罰鍰45,000元，仍須補繳不足之20,000元。是原處分機關就
    行政罰之罰鍰方面，依道路交通管理處罰條例第35條第8 項
    規定，應僅得就受處分人所繳納不足最低罰鍰基準額之部分
    （即差額20,000元）裁處罰鍰。原處分機關漏未斟酌及此，
    而對受處分人裁處罰鍰45,000元，其中罰鍰25,000元部分有
    違行政罰法第26條第1 項前段「一事不二罰」之規定，自有
    未當。
四、綜上所述，原處分機關於緩起訴處分期間屆滿後，依道路交
    通管理處罰條例第35條第1 項第1 款、第3 項規定，參酌違
    反道路交通管理事件統一裁罰基準表，裁處受處分人罰鍰25
    ,000元部分，於法未合，受處分人此部分之異議，為有理由
    ，應由本院予以撤銷，並就撤銷部分為不罰之諭知。至逾罰
    鍰25,000元之20,000元部分，於法無違，此部分異議為無理
    由，應予駁回。另原處分關於吊扣駕駛執照及施以道安講習
    部分，則係預防將來再犯危險之管制罰，而有別於前揭針對
    已發生違規事實科處罰鍰之行政秩序罰，屬行政罰法第26條
    第1 項但書所稱之「其他種類行政罰」，原處分機關仍得依
    道路交通管理處罰條例第35條第1 項第1 款予以裁處，核無
    不當，受處分人就此部分聲明異議為無理由，應予駁回。
五、依道路交通管理處罰條例第87條第2項，道路交通事件處理
    辦法第18條、第19條前段，裁定如主文。
中    華    民    國    99    年    12    月    20    日
                  交通法庭      法  官  陳玉聰
以上正本證明與原本無異。
如不服本裁定，應於送達後5日內，向本院提出抗告狀。(須附繕
本)
                                書記官  何俞瑩
中    華    民    國    99    年    12    月    20    日

司法院資訊處製作；財團法人民間司法改革基金會備份。
